臺灣高等法院高雄分院刑事判決　　　　　　　　　九十年度上更(一)字第三五四號
　　上 訴 人即
　　自　訴　人　丙○○
　　被　　　告　乙○○
右上訴人因偽造文書案件，不服臺灣高雄地方法院八十四年度自字第二五二號中華民
國八十七年十二月十一日第一審判決，提起上訴，判決後經最高法院發回更審，本院
判決如左：
      主  文
原判決撤銷。
乙○○行使偽造私文書，足以生損害於他人，處有期徒刑壹年貳月。
偽造丙○○名義八十三年二月十八日授信申請書上偽造之「丙○○」簽名壹枚，沒收
。
      事  實
一、乙○○係丙○○之姑丈，意圖為自己不法之所有，於民國八十三年二月十八日向
    丙○○佯稱為清償蘇福林之債務新臺幣（下同）一百萬元，請求丙○○提供所有
    座落高雄縣鳳山市○○段一三二六－三０地號（即門牌號碼高雄縣鳳山市○○○
    街二十號）二層樓店鋪，向臺灣土地銀行苓雅分行申請一百萬元之抵押貸款，供
    其清償積欠蘇福林之上開一百萬元債務，丙○○乃偕同乙○○赴該行辦理一百萬
    元之抵押貸款，於相關文件上僅填寫姓名後，即行離開，詎乙○○竟於授信申請
    書表格上盜用丙○○之印章、偽造「丙○○」之簽名，而超逾授權範圍，偽造丙
    ○○名義向該行申請貸款五百萬元之八十三年二月十八日授信申請書，並以丙○
    ○之名義持向臺灣土地銀行苓雅分行申請五百萬元之抵押貸款，該行因而誤以為
    丙○○申請貸款五百萬元，經徵信、估價後，同意設定擔保本金三百九十六萬元
    之最高限額抵押權，而於同年二月二十三日撥借本金為三百三十萬元（扣除抵押
    物保險費一千八百二十七元，實撥三百二十九八千一百七十三元），悉由乙○○
    領取花用，足以生損害於臺灣土地銀行及丙○○。嗣經丙○○向高雄縣鳳山地政
    事務所請領前開不動產登記簿謄本時，始悉上情。
二、案經丙○○向臺灣高雄地方法院提起自訴。
      理  由
一、訊據被告乙○○直承有於右揭時地以上訴人即自訴人丙○○之房地為擔保向臺灣
    土地銀行貸得前開款項之事實，惟否認涉有偽造文書及詐欺犯行，辯稱：伊開始
    時向丙○○說要借一百多萬元現金發薪水，伊工程款最慢十幾天即會下來，立即
    返還，但為丙○○所拒，伊乃改向丙○○之三姑借，之後第二次伊再向丙○○借
    其房屋辦理抵押貸款，當時有向丙○○言甲要借四百萬元，供公司需要時週轉，
    但當時並未說要抵押貸款多少，伊當時有向丙○○說銀行利息伊付，工程款發下
    來時會給他吃紅，丙○○當時並未立即答應，隔二、三天才同意，伊乃去銀行詢
    問，取回資料予丙○○準備證件，備妥之後，伊載丙○○至銀行，之後由銀行之
    承辦人員核對資料並影印，證件即還給丙○○，並拿表格予丙○○填寫，丙○○
    說沒有寫過不會寫，經詢問銀行承辦人員，承辦人員說有些地方伊可以代填，伊
    等即在該處填寫，填完之後，承辦人員請丙○○再填一些資料，後來銀行去看房
    子通知可借三百三十萬元，伊乃去向丙○○說可以借三百三十萬元，伊等乃前去
    銀行辦理對保，丙○○自行於該處辦理，當時伊並不在現場，並無偽造文書及詐
    欺犯行云云。
二、惟查：
（一）、本件以自訴人丙○○名義為申請人向臺灣土地銀行申請貸款五百萬元，並提
        供自訴人所有高雄縣鳳山市○○○街二十號房地為擔保，經徵信、估價後，
        該行同意設定擔保本金三百九十六萬元之最高限額抵押權，而於同年二月二
        十三日撥借本金為三百三十萬元（扣除抵押物保險費一千八百二十七元，實
        撥三百二十九八千一百七十三元）之事實，有授信申請書、自訴人丙○○之
        戶籍謄本、自訴人丙○○之身分證影本、臺灣省高雄縣鳳山市第二戶政事務
        所人民印鑑證甲書、建築改良物所有權狀影本、臺灣土地銀行苓雅分行授信
        審查記錄表影本、房屋放款調查報告及授信審核書影本、土地及建築改良物
        抵押權設定契約書影本、他項權利證甲書影本、活期儲蓄存款委託書影本、
        中長期放款借據影本、放款支付計算書影本各一份附卷可按（見原審卷第三
        六九至三八一頁）。
（二）、被告雖辯稱：貸款之初有向自訴人丙○○言甲要借四百萬元，供公司週轉，
        銀行通知可貸三百三十萬元，伊亦有向丙○○告知云云。惟查，被告乙○○
        於原審審理中即已供承：「（當初丙○○如何向銀行稱？）他（指丙○○）
        說他只要借一百萬元，我替他借了三百三十萬元。」（見原審八十七年十一
        月三十日審判筆錄、原審卷第四九八頁背面），足見自訴人丙○○確僅同意
        以其前開房地為擔保貸款一百萬元，超過部分顯係被告乙○○冒用自訴人丙
        ○○之名義所貸。
（三）、自訴人駱健於原審及本院審理中一再指稱被告係為清償積欠蘇福林之債務一
        百萬元，請求丙○○提供所有上開房地辦理一百萬元之抵押貸款，自訴人因
        而以此額度前往銀行辦理等語，佐以證人駱來成於原審證稱：「．．．頭一
        次多少我不知，但他（指被告）說要還蘇福林．．．」（見原審八十四年六
        月二十六日訊問筆錄、原審卷第一一一頁），而證人蘇福林於原審亦證稱：
        「（乙○○與你有無債務？）有向我借錢，但有還我，向我借一百萬元，約
        八十二年左右，約向我借一年，後來有還我。」等語（見原審八十五年六月
        十八日訊問筆錄、原審卷第六五頁背面至六六頁），其所言被告乙○○借款
        之目的係要還蘇福林、金額係一百萬元，均屬信而有徵，自堪採信。
（四）、被告乙○○雖否認自訴人丙○○名義之八十三年二月十八日授信申請書係其
        所偽造，惟依被告乙○○於原審所供：「（聲請書是你寫的？）部分是。名
        字部分我沒替他簽。」「（聲請書五百萬元誰寫？）我寫的。鑑定後行員說
        可借三百三十萬元。」（見原審八十七年十月二日訊問筆錄、原審卷第三六
        ０頁及背面），顯見被告乙○○已承認八十三年二月十八日授信申請書上申
        請貸款金額五百萬元，係其所書寫，而授信申請書上申請人之簽名與申請書
        表格內申請人之姓名，其筆跡完全一致，其中自訴人丙○○姓名中之「健」
        字，其筆劃竟均書寫錯誤，顯不可能係自訴人所書寫，其係被告乙○○所偽
        造，亦堪認定。
（五）、至於八十三年二月二十三日借款金額三百三十萬元之中長期放款借據上借款
        人丙○○之簽名，經臺灣高雄地方法院審理八十四年度訴字第二十九二號清
        償借款之民事訴訟時送請憲兵學校鑑定，經該校以八十五年九月十六日出具
        （八十五）執正字第三一六三號鑑定書認其簽名之字跡，與自訴人為保證人
        之三百二十萬元借據及面額八十萬元本票一紙之簽名字跡書寫之個性、慣性
        、特徵筆劃關連及組織方式均相同，此有上開判決書在卷可按（見原審卷第
        二七一至二七四頁），而自訴人丙○○於原審審理時亦曾供承：「（八十三
        年二月二十三日借據是否你簽的？）只有借款人一欄是我簽的，其他都不是
        ．．．」（見原審八十五年六月十八日訊問筆錄）「（三百三十萬元這張是
        否你簽的？）是的．．．（簽名時是否有寫金額？）沒有。．．．」（見原
        審八十四年十一月六日審判筆錄、原審卷第一六０頁）「．．．借據上的名
        子是我簽我，章也是我蓋的，因為我不知道是借據。」（見原審八十五年五
        月十七日訊問筆錄；原審卷二三三頁背面）等語，固足認上開簽名與蓋章，
        係自訴人丙○○所自為，惟證人即臺灣土地銀行承辦人柯培元於原審審理時
        到庭證稱：「（借款文件上之文字何人所寫？）是我寫的，是他簽名後，我
        才補上金額及其他文字。」（見原審八十四年十一月六日審判筆錄、原審卷
        第一六０頁背面）於本院調查時亦到庭證稱：「本件是他（指丙○○）先簽
        名我再補上金額及貸款條件的文字，因為當時他簽名的時候，徵信還沒有出
        來，他只先填申請表，所以借款的額度還沒有確定．．．」（見本院九十一
        年一月二十八日訊問筆錄），顯見自訴人丙○○為上開簽名、蓋章時，借據
        上借款之金額尚未填上，而係經銀行徵信、估價後，於被告冒名申貸額度內
        ，由證人即臺灣土地銀行承辦人柯培元按核貸金額所填上，尚難認自訴人丙
        ○○事前即同意借貸上開金額，自不足為被告乙○○有利之論據。
（六）、綜上所述，被告乙○○有於八十三年二月十八日向自訴人丙○○佯稱為清償
        蘇福林之債務，請求提供前開房地向臺灣土地銀行苓雅分行申請一百萬元之
        抵押貸款，惟被告乙○○竟偽造丙○○名義向該行申請貸款五百萬元之授信
        申請書，持向該行申請五百萬元之抵押貸款，經該行同意設定擔保本金三百
        九十六萬元之最高限額抵押權，並於同年二月二十三日撥借本金為三百三十
        萬元（扣除抵押物保險費一千八百二十七元，實撥三百二十九八千一百七十
        三元），悉由乙○○領取花用之事實，情極灼然，所辯伊有向自訴人丙○○
        言甲要借四百萬元，並未偽造丙○○名義之授信申請書，銀行通知核貸三百
        三十萬元，伊亦有告知自訴人丙○○云云，核係卸責之詞，不足採信。事證
        甲確，被告乙○○犯行，堪以認定。
三、核被告乙○○偽造自訴人丙○○名義之授信申請書，並以丙○○之名義持向臺灣
    土地銀行申請抵押貸款，據以行使，冒貸高額款項之行為，係犯刑法第二百十六
    條、第二百十條之行使偽造私文書罪、同法第三百三十九條第一項之詐欺取財罪
    。又被告偽造自訴人丙○○署押及盜用自訴人丙○○印章之行為，已成為偽造私
    文書行為之一部分，不另論罪，而其偽造私文書之低度行為為行使偽造私文書之
    高度行為所吸收，亦不另論其偽造私文書罪。被告乙○○所犯行使偽造私文書、
    詐欺取財二罪間，有方法結果之牽連關係，應依牽連犯之規定，從一重之行使偽
    造私文書罪處斷。
四、原審未予詳酌，遽以無積極證據足資證甲被告有偽造文書及詐欺之犯行為由，而
    認被告乙○○此部分之犯罪不能證甲，諭知無罪之判決，顯有未洽。自訴人丙○
    ○上訴意旨據以指摘原判決不當，為有理由，應由本院將原判決予以撤銷。爰審
    酌被告乙○○係自訴人丙○○之姑丈，竟偽造自訴人丙○○名義之授信申請書，
    冒貸高額款項，迄今多年任令自訴人之前開房地遭受查封拍賣，仍未補償，復一
    再飾詞圖卸，尚乏悔意，及其智識程度、家庭狀況等一切情狀，量處如主文所示
    之刑。偽造自訴人丙○○名義之八十三年二月十八日授信申請書，雖已交付臺灣
    土地銀行，非屬被告所有，惟其上偽造之「丙○○」簽名壹枚，係偽造之署押，
    不問屬於犯人與否，應依刑法第二百一十九條之規定，宣告沒收之。
五、自訴意旨另以：被告乙○○八十三年三月四日以「金融卡」向前揭銀行辦理融資
    貸款六十萬元，而未經自訴人同意，擅自偽簽自訴人姓名於該貸款文件之「保證
    人」欄下；尤有甚者，被告復於八十三年八月十八日欲向上揭銀行辦理「信用貸
    款」，又向自訴人詐稱被告於五、六年前欠自訴人之妹一百萬元，現擬清償該一
    百萬元之債務給自訴人之妹，被告又謂當時其僅有現金四十萬元及未屆期之工程
    請款憑證，惟差六十萬萬元現金，遊說自訴人擔任「信用貸款僅六十萬元」之保
    證人，謂俟將來工程款兌領時即會返還該六十萬元予自訴人，自訴人原峻拒同意
    ，然被告透過自訴人之父駱來成請託，遂勉強同意擔任其六十萬貸款之保證人，
    詎知被告竟再用「以小報多」之詐欺抵押貸款技倆，又擅自提高信用貸款金額為
    四百萬元，持以向該銀行辦理借款手續，致生損害於自訴人，認被告乙○○此部
    分亦涉犯詐欺及偽造文書等罪嫌云云。惟查：
（一）、被告乙○○於八十三年二月二十三日向台灣土地銀行苓雅分行申請金融卡融
        資而向該銀行借得六十萬元，嗣清價後該筆借款後，於八十四年三月二十二
        日由被告乙○○所請職員黃錦芳領回本票，此固有授信申請書影本、建築物
        改良所有權狀影本、臺灣土地銀行信用調查報告影本二份、授信審查記錄表
        影本、授信請核書影本、放款支付計算書影本及收據影本在卷可按。惟依卷
        附前開授信申請書影本（見原審卷第三八七頁）顯示，申請人係由被告乙○
        ○簽名蓋章，申請書表格內「連帶保證人」一欄原記載為「駱清桃」，經刪
        除後於其旁即「附送文件」欄內記載「丙○○」三字，此係單純申請內容之
        記載，並非冒用自訴人丙○○之名義簽名，縱有不實，亦非屬偽造私文書。
        況證人即台灣土地銀行苓雅分行承辦人王景茂於原審審理時到庭證稱：「我
        們金融卡放款直接引用不動產貸款資料。」「（當初申請人是乙○○？）忘
        記了。」（見原審八十七年十月二十日審判筆錄；原審卷第四一六頁背面）
        ，另證人即台灣土地銀行苓雅分行承辦人王信文於原審審理時亦到庭證稱：
        「（貸款資料中之丙○○權狀影本誰提出？）不知道。」（見原審八十七年
        十月二十日審判筆錄；原審卷第四一七頁），依上所述，既不知自訴人之權
        狀影本係何人提出、何人申請，復無其他資料顯示被告乙○○確涉有此部分
      之詐欺及偽造文書等犯行，自難認被告涉有此部分犯罪。至於自訴人於原審
        雖提出提出電話錄音帶及譯文以證甲被告乙○○涉犯偽造文書罪嫌，惟自訴
        人丙○○前揭所提電話譯文中  之問話內容與被告乙○○之答話紀錄間欠缺
        合致性，有答非所問情形，無法從前開電話錄音中獲得被告乙○○有自白犯
        罪情形，尚難資為被告不利之論據，併予敘甲。
（二）、被告乙○○以旭勇工程有限公司名義向台灣土地銀行貸款四百萬元，其中三
        百二十萬元以自訴人丙○○為連帶保證人，另八十萬元以自訴人丙○○為本
        票之共同發票人，此固有授信申請書影本、臺灣土地銀行苓雅分行授信審查
        記錄表影本、旭勇工程有限公司授信審核意見影本、授信請核書影本、委託
        書影本、簽署旭勇工程有限公司名義之授信約定書影本、簽署林駱清桃名義
        之授信約定書影本、簽署丙○○名義之授信約定書影本、高雄市政府建設局
        證甲書影本、以旭勇工程有限公司為借款人，以林駱清桃、乙○○及丙○○
        為連帶保證人，書甲借款金額三百二十萬元之借據影本、以旭勇工程有限公
        司、林駱清桃、乙○○及丙○○為共同發票人，書甲金額八十萬元之本票影
        本各一紙在卷可稽，惟：
        １、自訴人丙○○於原審審理時供稱：「（八十萬元本票是否你簽？）八十
            萬的是我簽的．．．。」（見原審八十四年十一月六日審判筆錄、原審
            卷第一六０頁）「（辦四百萬元貸款，你有簽名？）有，簽名又蓋章。
            」（見原審八十七年十月二日訊問筆錄；原審卷第三六四頁）而前開三
            百二十萬元借據、八十萬元本票及八十三年二月二十三日借款金額三百
            三十萬元之中長期放款借據上借款人丙○○簽名，經臺灣高雄地方法院
            審理八十四年度訴字第二十九二號清償借款之民事訴訟時送請憲兵學校
            鑑定，經該校以八十五年九月十六日出具（八十五）執正字第三一六三
            號鑑定書認其簽名之字跡，與自訴人為保證人之三百二十萬元借據及面
            額八十萬元本票一紙之簽名字跡書寫之個性、慣性、特徵筆劃關連及組
            織方式均相同，此有上開判決書在卷可按（見原審卷第二七一至二七四
            頁），足證此部分簽名均是自訴人所為。至於臺灣高雄地方法院審理民
            事訴訟時，曾將上開本票一紙連同供比對之資料即自訴人於八十七年十
            二月一日之當庭簽名字跡、八十五年二月十七日起至八十七年十二月七
            日止之領款簽章、八十四年度自字二五二號訊問筆錄之簽名、及申請書
            各一件，送請內政部警政署刑事警察局鑑定結果，認定系爭本票與上開
            供比對之文件上被上訴人之簽名均不相符，此固有該局鑑驗通知書影本
            附卷足參（見本院上訴卷第三五頁）。然查，自訴人學歷為國小畢業，
            又係從事勞動之木工業，日常生活中理應甚少提筆寫字，本已難以形成
            自訴人之字跡書寫慣性，況且鑑定時所蒐集供比對之文書製作時間，應
            在待鑑定文書製作時間之前為宜，較不易因故意變更字跡慣性，致得不
            正確之鑑定結果，而前開本票係於八十三年八月十八日簽發，惟送請供
            比對之文件製作日期均在前開本票簽發之後，其鑑定結果之正確性已屬
            可疑，而臺灣高雄地方法院審理八十四年度訴字第二一九二號清償借款
            民事事件審理中囑託憲兵學校鑑定供比對之文件為八十三年二月二十三
            日製作之三百三十萬元借據及與前開本票同日製作之三百二十萬元借據
            各一紙，在時間上為系爭本票簽發同時或之前，足認本件筆跡之鑑定，
            應以前開憲兵學校之鑑定結果為可採信，併此敘甲。
        ２、證人即自訴人之父駱來成於原審審理時到庭證稱：「．．．他（指被告
            ）向丙○○說，但丙○○不願，才委託我向他說服。．．．第二次是說
            要還我女兒駱麗雯，因他欠駱麗雯一百萬元，要請丙○○幫他借六十萬
            元，湊足一百萬元，後來要蓋章時，變八十萬，丙○○不願簽章，即來
            叫我向丙○○說情，丙○○才答應簽章．．．」（見原審八十四年六月
            二十六日訊問筆錄、原審卷第一一一頁），參以自訴人丙○○前開所供
            ：「（八十萬元本票是否你簽？）八十萬的是我簽的．．．。」等語（
            見原審八十四年十一月六日審判筆錄、原審卷第一六０頁），益足見以
            自訴人丙○○為共同發票人，金額八十萬元之本票確係自訴人丙○○所
            簽無訛。
        ３、證人即臺灣土地銀行承辦人張經燕於原審審理時到庭證稱：「我辦理旭
            勇公司的案子，一個三百二十萬，一個八十萬。．．．（何人去辦貸款
            ？）乙○○、林駱清桃、丙○○。．．．（有無見他們親自簽名？）有
            ，章是他們帶來交我蓋章，簽了借據、本票、授信約定書、撥款委託書
            ，除撥款委託書外，其他保證人都要簽。．．．（卷附之本票、授信約
            定書、借據是否丙○○本人簽的？）是他本人簽的。」（見原審八十五
            年五月十七日訊問筆錄）「（你是否有對過保？）有，兩張都是自訴人
            同時簽的。」「（約定書上何人簽名的？）是丙○○本人簽的。」（見
            原審八十四年十一月二十二日審判筆錄；原審卷第一四六頁背面至第一
            四七頁），由上開證詞，亦足認被告乙○○以旭勇工程有限公司名義向
            台灣土地銀行貸款四百萬元，其中三百二十萬元以自訴人丙○○為連帶
            保證人，另八十萬元以自訴人丙○○為本票之共同發票人，自訴人駱健
            一確有前去銀行辦理，並於前開借據、本票、授信約定書上簽名，並將
            其印章交證人即臺灣土地銀行承辦人張經燕代為蓋印，自難認被告林雙
            壽涉有此部分之詐欺及偽造文書等犯行。
（三）、綜上所述，自訴人所指被告乙○○此部分之犯行，尚乏積極證據足資證甲，
        本應就此部分為無罪之諭知，惟此部分如成立，與前開論罪科刑部分，有連
        續犯之裁判上一罪關係，依審判不可分之原則，爰不另為無罪之諭知。
據上論結，應依刑事訴訟法第三百六十九條第一項前段、第三百六十四條、第二百九
十九條第一項前段、第二百十六條、第二百十條、第三百三十九條第一項、第五十五
條、第二百十九條、罰金罰鍰提高標準條例第一條前段，判決如主文。
中    華    民    國        九十一      年      三      月     十二     日
                              臺灣高等法院高雄分院刑事第三庭
                                  審判長法官  周賢銳
                                        法官  莊崑山
                                        法官  陳中和
右正本證甲與原本無異。
如不服本判決應於收受本判決後十日內向本院提出上訴書狀，其未述上訴理由者，
並得於提起上訴後十日內向本院補提理由書狀（均須按他造當事人之人數附繕本)「
切勿逕送上級法院」。
                                      書記官  梁美姿
中    華    民    國        九十一      年      三      月     十四     日
附錄：本判決論罪科刑法條：
刑法第二百一十條
偽造、變造私文書，足以生損害於公眾或他人者，處五年以下有期徒刑。
刑法第二百一十六條
行使第二百十條至第二百十五條之文書者，依偽造、變造文書或登載不實事項或使登
載不實事項之規定處斷。
                                                                      Ｈ
